臺北高等行政法院判決　　　　　　　　　　　　　　　九十年度訴字第七○五九號
　　　　　　　　　　　　　　　.
　　原　　　告　元大京華證券股份有限公司
　　代　表　人　甲○○董事長.
　　訴訟代理人　高文宏（會計師）
　　　　　　　　張錦娥（會計師）
　　　　　　　　朱瑞陽律師
　　被　　　告　財政部臺北市國稅局
　　代　表　人　張盛和（局長）
　　訴訟代理人　乙○○
右當事人間因營利事業所得稅事件，原告不服財政部中華民國九十年十月三十一日台
財訴字第○九○○○○二七○三號訴願決定，提起行政訴訟，本院判決如左：
　　主  文
訴願決定及原處分均撤銷。
訴訟費用由被告負擔。
　　事  實
一、事實概要：原告民國八十三年度營利事業所得稅結算申報，原列報尚未抵繳之扣
    繳稅額新台幣（下同）五七、一Ｏ九、六八四元。被告初查就原告持有債券所含
    前手利息部分之扣繳稅額五一、九七八、三七二元，否准認列抵繳其應納稅款，
    核定尚未抵繳之扣繳稅額為五、一三一、三一二元。原告不服，申經復查結果未
    獲變更，提起訴願，亦遭決定駁回，遂提起行政訴訟。
二、兩造聲明：
　(一)原告聲明：復查決定及訴願決定均撤銷。
　(二)被告聲明：原告之訴駁回。
三、兩造之爭點：扣繳憑單之利息所得人，是否可將前手持有前間利息之扣繳稅額申
    報抵稅或退稅？
　(一)原告主張之理由：
    1.被告未發現新課稅事實，僅因嗣後對法律見解之歧異，變更業已確定之行政處
      分，實已破壞法律秩序之安定性與違反租稅信賴保護原則：
      按「納稅義務人其課稅事實資料未變，僅因嗣後法律見解有異，致課稅之標
        準有異時，按諸中央法規標準法第十八條從新從優原則之法理，即不得就業
        經查定『確定』之案件，憑藉新見解重為較原處分不利於當事人之查定處分
        。」為行政法院八十九年三月十一日判字第六九九號判決所明示。復按行為
        時稅捐稽徵法第三十四條第三項有關稅捐行政處分之「確定」係指：「．．
        ．三、經訴願決定，納稅義務人未依法提起再訴願者。．．．」準此，納稅
        義務人對稅捐稽徵機關已核定案件於經訴願決定後，未依法提起再訴願者，
        該查定處分即告確定，為使納稅義務人因信賴法律與確定之行政處分結果獲
        得保護，稅捐稽徵機關不得於未發見新事實或新課稅資料之下，因其對法律
        見解之變更，再向納稅義務人追加補稅。
      被告於八十五年間業已核定原告八十三年度營利事業所得稅，原告雖就被告
        原核之依出售有價證券收入比例予以分攤營業費用及利息支出之方式提起行
        政救濟，惟被告於復查決定時亦認同原告債券附條件交易以融資法列報利息
        收入之方式，原告雖不服前揭核定內容，惟因未及於法定期間內提起訴願致
        上開行政處分於八十七年間業告確定。
      被告復於八十九年間抽查本案，並於未發見新課稅事實前，即推翻先前被告
        對原告債券附條件買賣交易列報利息收入之核定，於法實有未合。蓋該行政
        處分已告確定，何故於本次重核係於未發見新課稅事實之下，復變更其見解
        ，改認定債券附條件買賣交易屬有價證券買賣？被告所為前後不一致之核定
        ，實有違上揭行政法院八十九年判字第六九九號判決意旨，顯已破壞法律秩
        序之安定性。
    2.原告系爭年度營利事業所得稅結算申報，列報債券交易利息收入為五七三、
      七七二、七一九，原告以是項利息收入之扣繳稅款抵繳當年度應納稅額，於法
      並無不合，被告所為核定實無法令依據：
      按「營利事業所得之計算，以其本年度收入總額減除各項成本費用、損失及
        稅捐後之純益額為所得額‧‧‧」「納稅義務人應於每年二月二十日起至三
        月底止，填具結算申報書，向該管稽徵機關，申報其上一年度內構成綜合所
        得總額或營利事業收入總額之項目及數額，以及有關減免、扣除之事實，並
        應依其全年應納稅額減除暫繳稅額、尚未抵繳之扣繳稅額及可扣抵稅額，計
        算其應納之結算稅額，於申報前自行繳納。」「納稅義務人於繳納暫繳稅款
        時，得憑扣繳憑單抵繳，如不足額另以現金補足，如超過暫繳稅款數額時，
        其超過之數留抵本年度結算稅額。」為行為時所得稅法第二十四條第一項、
        第七十一條第一項及九十九條所明定，因此我國稅制原則上採用納稅義務人
        自行申報制度，營利事業之納稅義務人在依法核實申報其各項收入、各項損
        費、並各項減免、扣除後，即可正確計算其法定所得額，依其適用稅率計算
        其應納稅額，依法減除尚未抵減之扣繳稅額及其他抵減項目，可得其最終之
        應行繳納或應行退還之稅額。
      按「納稅義務人有左列各類所得者，應由扣繳義務人於給付時，依規定之扣
        繳率或扣繳辦法，扣取稅款，並依第九十二條規定繳納之︰‧‧‧二、機關
        、團體、事業或執行業務者所給付之薪資、利息、租金、佣金、權利金、競
        技、競賽或機會中獎之獎金或給與、退休金、資遣費、退職金、離職金、終
        身俸、非屬保險給付之養老金、執行業務者之報酬，及給付在中華民國境內
        無固定營業場所及營業代理人之國外營利事業之所得。‧‧‧」「‧‧‧稱
        給付時，係指實際給付、轉帳給付或匯撥給付之時。」分別為所得稅法第八
        十八條、所得稅法施行細則第八十二條所明定。因此利息實際給付時，給付
        者即應按規定扣繳率或扣繳辦法予以扣繳，此時被扣繳者與利息收入之所得
        者自屬相同，故此筆扣繳稅款便由其據以扣抵當期結算申報之應納稅額，惟
        就財政部函釋以觀，於債券兩付息日間之流通期間，各交易對手（前手及後
        手）均就其個別之持有期間認列並申報利息收入，而此利息收入，依目前債
        券交易實務，係於出售債券時由其後手先行墊付予前手，此時依財政部六十
        四年九月四日台財稅第三六四四○號函（下稱六十四年函釋）該交易後手並
        非扣繳義務人，毋須扣繳，因此付息日屆滿時，付息機構僅需將該期間之利
        息全額給付於彼時之持票人（即最後一手），且依同函釋規定，以該持票人
        為納稅義務人並就全部利息一次扣繳所得稅，開立扣繳憑單。
      被告認系爭利息收入非屬原告所有，原告並非該利息收入之納稅義務人，故
        系爭利息扣繳稅款即不得由原告扣抵其應納稅額。然此論點之謬誤即在於：
        (1)原告既依財政部七十五年七月十六日台財稅第七五四一四一六號函（下稱
          七十五年函釋）規定列報「利息收入」，則等同已依所得稅法第二十四條
          及七十一條核實申報法定所得額，復依六十四年函釋以納稅義務人之身份
          取得扣繳憑單，則形如已依所得稅法第七十一條及九十九條取得該扣繳稅
          款之扣抵權，自得以扣抵系爭年度應納稅額，依租稅法律主義之精神，被
          告無由創設其他限制加以否准；再者，此租稅扣抵權乃依據前開函釋所建
          立之債券交易慣例而取得，與前、後手移轉債券之交易無涉，故並無被告
          所稱以私經濟交易行為移轉租稅扣抵權之情事。
        (2)六十四年函釋係簡化稽徵程序之考量所為之解釋，實質上已使得原告被課
          以不當之納稅義務，亦即原告必須代替所有買賣債券之前手繳納前手取得
          利息收入之扣繳稅款，以達成政府現時徵繳與便利國庫調度之目的，倘被
          告否准原告扣抵系爭扣繳稅款，則將造成國庫溢收債券前手息之扣繳稅款
          而加重整體納稅義務人實質稅賦之現象。
      被告稱系爭不可扣抵之前手息扣繳稅款乃後手自前手購進債券之成本，尚不
        得扣抵其應納稅額，惟系爭扣繳稅款係以付息機構為扣繳義務人，而以後手
        為納稅義務人並就全部利息一次扣繳，在後手對前手依法並無扣繳義務下，
        系爭扣繳稅款實質上已成為後手最終稅賦之一部分。況依所得稅法第四十五
        條規定：「稱實際成本者，凡資產之出價取得，指取得價格，包括取得之代
        價，及因取得並為適於營業上使用而支付之一切必需費用‧‧‧」故系爭扣
        繳稅款顯非購進債券之必需成本。
      倘依被告之論點，則同一期間之債息，將因其流通期間持有人數之不同，而
        有不同之租稅負擔；而列報同額利息收入之納稅義人，亦將因其為前、後手
        不同之身份而有不同之租稅負擔，如此，同一經濟事實卻課以不同之稅賦，
        顯有違租稅正義之課稅平等性。
      原告系爭年度營利事業所得稅結算申報，有關債券附條件交易係依「融資法
        」列報債券利息收入為五七三、七七二、七一九元，併計其他利息所得課稅
        ，並據之作為分攤出售有價證券成本之基礎，且業經被告核定在案，此與本
        院八十九年度訴字第八九三號判決就大眾商業銀行股份有限公司（即合併前
        之大眾票券金融股份有限公司）之以「買賣說」列報債券附條件交易利息收
        入所為之判決理由截然不同，不可一概通案處理。是項債券利息收入既已全
        數由原告列報利息所得課稅，則債券付息機構於債券兌息日就原告是項利息
        收入代為扣繳之稅款，理應由原告享有抵稅權。
    3.依被告於相同案情之他案稱「國稅局目前對類此案件之一致性處理原則」「債
      券交易前手之納稅義務人雖未取得扣繳憑單，但只要有申報前手利息所得，則
      允准抵扣該部分之扣繳稅款」，原告於八十三年度列報之債券交易利息收入高
      達五七三、七七二、七一九元，按債息之扣繳稅率百分之十計算，原告應可扣
      抵稅款五七、三七七、二七二元，但被告卻核定可扣抵之金額為零元。查原告
      本身處於前手地位，先買入公債而後賣出，故有利息收入，而無扣繳憑單。若
      依被告處理原則，應享有前手息扣繳稅款之租稅扣抵權，原告雖申報鉅額之債
      息收入，實有別於他案發生所謂「當事人幾未相關利息收入，但卻列報鉅額債
      息扣繳稅款」之不合理情形。
　(二)被告主張之理由：
    1.依行為時所得稅法第七條第四項、第八十九條第一項第二款、第七十一條、第
      一百條前段規定，可知有取得利息所得者，即為納稅義務人，應主動申報利息
      所得，如符合扣繳稅額抵繳應納稅款之規定者，即可抵繳稅款，不以是否取得
      扣繳憑單為要件。所得稅法有關利息所得，得以扣繳稅額抵繳應納稅款者，係
      以依所得稅法規定，應申報或繳納利息所得稅之「納稅義務人」而言；換言之
      ，得為扣繳稅額抵繳應納稅款之對象為應將利息所得申報、繳納所得稅，為承
      擔納稅義務者為限；反之，如未申報利息所得，而未繳納利息所得稅者，則無
      扣繳稅額抵繳應納稅款之適用。
    2.原告主張「信賴保護原則」之適用乙節。所謂信賴保護原則，係指人民因信賴
      授益處分之存續力，就生活關係已做適當之安排，嗣該授益處分縱經撤銷，人
      民之信賴利益亦應受保護者而言。被告核定前手息扣繳稅款行為，屬負擔處分
      ，並無信賴保護原則之適用。原告援引司法大法官會議釋字第五二五號解釋，
      「信賴保護原則攸關憲法上人民權利之保障，公權力行使涉及人民信賴利益而
      有保障之必要者，不限於授益行政處分之撤銷或廢止。」主張被告違反信賴保
      護原則。惟被告據以核定前手息扣繳稅之相關稅法規定，如所得稅法第七條第
      四項、第八十九條第一項第二款（扣繳稅款之納稅義務人）並無修正、廢止或
      變更。七十五年函釋（營利事業應按持有期間認列利息收入）、六十四年函釋
      （利息扣繳規定與個人領息申報方式）、財政部八十五年台財稅第八五一九一
      Ｏ六二一號函（個人持有到期應自行領息）等，至今仍保留於財政部稅制委員
      會編印之所得稅法令彙編，被告核定前手息扣繳稅款歸屬之所據法令並無變更
      。惟因營利事業所得稅之調查核課向採選案及選項查核方式，尤以原告等票券
      金融業者之營利事業所得稅結算申報均採會計師查核簽證申報，被告原無需就
      各案件逐案逐項查核，或逕採暫按書面審核核定方式。嗣經被告發現票券商業
      者，申報利息收入與扣繳稅款不相當，例如申報利息收入一千萬元，應有百分
      之十扣繳稅款一百萬元，但票券公司卻申報其利息扣繳稅款為三百萬元。經選
      案深入查核，發覺原告及票券商業者均以私法交易方式（墊付前手息扣繳稅款
      ），或利用債券附買回交易，安排個人債券持有人於利息兌領日（期後）買回
      ，代為領息，移轉扣繳稅款稅負，與法不合，造成國庫扣繳稅款嚴重流失。乃
      依據稅捐稽徵法第二十一條規定及營利事業所得稅結算申報書面審核抽查辦法
      之規定，專案簽呈被告首長核准，通案予以派查核定，自屬於法有據。原告以
      十餘年來均以相同方式辦理申報，被告均以申報核定，現被告改變課稅方式，
      有違信賴保護原則。經查原告似忽略信賴保護原則之適用，亦應以「合法」為
      要件，原告明知利息所得扣繳稅款應屬取得利息所得者所有，個人前手息扣繳
      稅款非應為其所有，其私法交易之安排，造成國庫扣繳稅款稅收嚴重流失，是
      為不法，復仍主張被告違反信賴保護原則，應不足採。又八十五年間原告就關
      於停徵之證券交易所得，分攤營業費用及利息支出申請復查，已依財政部八十
      五年八月九日台財稅第八五一九一四四Ｏ四號函，核釋綜合證券商於證券交易
      所得停止課徵所得稅期間從事有價證券買賣，其營業費用及利息支出之分攤原
      則，追認證券交易所得，與本案尚未抵繳之扣繳稅款，系爭重點有異，亦非原
      告所訴：「認同原告債券附條件交易以融資法列報利息收入之方式。」
    3.原告申報債券利息收入，未依七十五年函釋規定，按債券持有期間計算利息收
      入，而係按取得扣繳憑單金額加計應收調整數，申報利息收入五七三、七七二
      、七一九元。對於附買回交易非持有期間之利息支出，即前手利息五一四、八
      一四、八一一元以債券利息免扣繳申報支出，自營業成本項下減除下，依前開
      財政部函釋規定，按持有期間調整其申報債券利息收入為五八、九五七、九Ｏ
      八元。又因上期應收債券利息收入一二五、四Ｏ九、二四九元於本期取得扣繳
      憑單，本期應收一八二、Ｏ六二、八九二元尚未實際扣取稅款，所以屬於本期
      申報利息收入之已扣繳稅款為二三Ｏ、四二六元。綜上，申報債券利息收入有
      五一、七四七、九四六元（51,978,372-230,426）非屬該公司所有，其相對之
      扣繳稅款五、一七四、七九四元應否准認定，系爭否准抵繳扣繳稅額准予追認
      二三Ｏ、四二六元。
　　理  由
一、原告八十三年度營利事業所得稅結算申報，原列報尚未抵繳之扣繳稅額五七、一
    Ｏ九、六八四元。被告初查就原告持有債券所含前手利息部分之扣繳稅額五一、
    九七八、三七二元，否准認列抵繳其應納稅款，核定尚未抵繳之扣繳稅額為五、
    一三一、三一二元。原告不服，循序提起行政訴訟，起訴意旨如事實欄所載。經
    核原處分及訴願決定無非以系爭扣繳稅款五一、九七八、三七二元屬前手利息收
    入之扣繳稅款，其本身既無該項所得，縱扣繳憑單以原告之名義開立，亦非扣繳
    稅款之實際納稅義務人，依實質課稅原則，自不得以之抵繳應納稅額或申請退稅
    云云，為其論據。
二、惟按「憲法第十九條規定人民有依法律納稅之義務，固係指人民有依據法律所定
    之納稅主體、稅目、稅率、納稅方法及納稅期間等項而負納稅義務之意，然課人
    民以繳納租稅之法律，於適用時，該法律所定之事項若權利義務相關連者，本於
    法律適用之整體性及權利義務之平衡性，當不得任意割裂適用。」業經司法院釋
    字第三八五號解釋在案。又「納稅義務人有左列各類所得者，應由扣繳義務人於
    給付時，依規定之扣繳率或扣繳辦法，扣取稅款，並依第九十二條規定繳納之︰
    一、．．．二、機關、團體、事業或執行業務者所給付之薪資、利息、．．．。
    」為行為時所得稅法第八十八條第一項所明定。故利息所得者，應由扣繳義務人
    於給付時，扣取稅款，並將所扣稅款向國庫繳納；又依同法第七十一條第一項前
    段、第九十九條及第一百條之規定，扣繳稅款於結算申報時當可用以抵繳應納稅
    額；此為義務與權利相互關連之規定，不容割裂適用。另財政部六十四年九月四
    日台財稅第三六四四○號函釋：「主旨：中央政府建設公債甲種債票之利息，應
    由付息機構於付息時，按照所得稅法第八十八條、第八十九條、第九十二條及各
    類所得扣繳率表等規定，扣繳利息所得稅款，並以付息時債票持有人為納稅義務
    人，向稽徵機關填報扣繳憑單，並依同法第九十四條規定，將扣繳憑單填送納稅
    義務人。說明：二、本債票無論曾否轉讓，均應由付息機構，以付息時之持票人
    為納稅義務人（記名式者為最後記名之人）就全部利息一次扣繳所得稅；並根據
    持票人之身分證明，依法填報扣繳憑單。納稅義務人為中華民國居住之個人或營
    利事業，應將該項利息所得，依法合併當年度所得申報所得稅。」本件原告為系
    爭債券付息時之持票人，因上開財政部六十四年函釋，遭強制課以系爭全部利息
    扣繳稅款之義務，既依法律之形式；而於結算申報時，被告竟主張原告雖被扣繳
    系爭稅款但非實際納稅義務人，否准扣繳稅款抵繳應納稅額之權利，反採經濟之
    事實。對於同一系爭所得，權利義務相關連之事項，而為不同認定，並均以不利
    於原告者為其準據，顯然割裂適用法律，揆諸前開司法院第三八五號解釋及說明
    ，即有可議。
三、次按「涉及租稅事項之法律，其解釋應本於租稅法律主義之精神，依各該法律之
    立法目的，衡酌經濟上之意義及實質課稅之公平原則為之。」復經司法院釋字第
    四二○號解釋在案。上開解釋固然肯定實質課稅原則在稅法之適用，但亦闡明在
    適用上仍應嚴守租稅法律主義。又「納稅義務人應於每年二月二十日起至三月底
    止，填具結算申報書，向該管稽徵機關，申報其上一年度內構成綜合所得總額或
    營利事業收入總額之項目及數額，以及有關減免、扣除之事實，並應依其全年應
    納稅額減除暫繳稅額及尚未抵繳之扣繳稅額，計算其應納之結算稅額，於申報前
    自行繳納。但短期票券利息所得之扣繳稅款不得減除。」為行為時所得稅法第七
    十一條第一項所明定。故扣繳之稅款，除所得稅法第七十一條第一項但書所列舉
    或法律別有規定者外，可於結算申報時，抵繳應納稅額。是則本於租稅法律主義
    之精神，扣繳稅款既為公法上明定納稅義務人之租稅抵稅權，除法律別有規定外
    ，自不得以實質課稅為由，否准納稅義務人抵繳應納稅額。本件原告為付息時之
    債票持有人，依前開財政部六十四年函謂：「．．．應由付息機構於付息時，按
    照所得稅法第八十八條、第八十九條、第九十二條．．．扣繳利息所得稅款，並
    以付息時債票持有人為『納稅義務人』」，既已肯認原告為所得稅法第八十八條
    之納稅義務人，即非營利事業所得稅查核準則第九十條第三款所指「扣繳他人之
    所得稅款」者。況所得稅法又無除外規定，自應可用以抵繳應納稅款；乃被告以
    實質課稅為由，否定原告為實際納稅義務人，進而否准其租稅抵稅權，顯然添加
    法律所無之限制，違反租稅法律主義，亦非適法。
四、綜上所述，原處分自有可議，訴願決定未予糾正，亦有疏漏，況被告亦稱系爭否
    准抵繳扣繳稅額應准追認二三Ｏ、四二六元。爰將原處分及訴願決定併予撤銷，
    由被告另為適法之處分。
五、兩造其餘陳述於判決結果不生影響，無庸一一論列，併予敘明。
六、據上論結，本件原告之訴為有理由，爰依行政訴訟法第九十八條第三項前段，判
    決如主文。
中　　華　　民　　國　　九十一　　　年　　　十　　　　月　　  九  　　　日
                 臺 北 高 等 行 政 法 院   第 四 庭
                                審 判 長 法  官　鄭 忠 仁
                                         法  官　林 育 如
                                         法  官　楊 莉 莉
右為正本係照原本作成。
如不服本判決，應於送達後二十日內，向本院提出上訴狀並表明上訴理由，如於本判
決宣示後送達前提起上訴者，應於判決送達後二十日內補提上訴理由書（須按他造人
數附繕本）。
中　　華　　民　　國　　九十一　　　年　　　十　　　　月　　  九  　　　日
            　　　　　　　　　　　　　   書記官  黃 舜 民
